臺灣臺中地方法院民事判決　九十二年度訴字第二九三八號
　　原　　　告　秀豐機械股份有限公司
　　法定代理人　乙○○
　　訴訟代理人　周進文　律師
　　被　　　告　丁○○
　　　　　　　　戊○○
　　共　　　同
　　訴訟代理人　曾慶崇　律師
　　複　代理人　林伸全　律師
　　　　　　　　丙○○
右當事人間清償債務事件，本院於民國九十三年九月二十四日言詞辯論終結，判決如
左：
    主    文
原告之訴及假執行之聲請均駁回。
訴訟費用由原告負擔。
    事實及理由
一、原告起訴主張：被告丁○○及戊○○二人前以未經我國認許之馬來西亞ＨＳＩＵ
    ＦＯＮＧ　ＭＡＣＨＩＮＥＲＹ（Ｍ）ＳＤＮ．ＢＨＤ．公司名義（以下簡稱馬
    來西亞商．秀豐公司），與原告公司成立買賣契約，由馬來西亞商．秀豐公司向
    原告公司買受貨物，迄今共計欠有貨款美金九萬四千九百二十八元未給付。按馬
    來西亞商．秀豐公司，係未經我國公司法認許之外國公司，被告丁○○及戊○○
    二人代表該馬來西亞商．秀豐公司，向原告買受貨物，此依民法總則施行法第十
    五條之規定，被告丁○○及戊○○二人自須與馬來西亞商．秀豐公司就系爭積欠
    之貨款，負連帶給付責任，而馬來西亞商．秀豐公司迄未清償上開貨款，爰依上
    開條文之規定，請求被告二人清償債務等情。並聲明：被告應連帶給付原告美金
    九萬四千九百二十八元，及自起訴狀繕本送達翌日起，至清償日止，按週年利率
    百分之五計算之利息；且陳明原告願供擔保，請准宣告假執行。
二、被告則以：被告二人係在馬來西亞當地，以該外國法人名義，向在於國內之原告
    為買賣貨物之要約行為，屬涉外民事案件，該法律行為依通說之法庭地法說（即
    本國之民法）應定性為買賣行為。因此，應屬外國公司與本國公司之涉外民事案
    件，雙方未合意定其準據法，依涉外民事法律適用法第六條第二項規定，應以發
    要約通知地即馬來西亞國之法律為本件之準據法。該外國法人係依馬來西亞國法
    律合法成立之公司，有當事人能力，被告二人以該外國法人名義為本件買賣行為
    ，該外國法人方為適格之當事人。基上說明，原告對被告二人提起本件訴訟，被
    告二人並非本案適格之當事人，原告之訴在法律上顯無理由。又原告起訴主張被
    告二人前以未經我國認許之馬來西亞商．秀豐公司名義，向原告買受貨物，迄今
    共計有貨款美金九萬四千九百二十八元尚未給付，並提出丁○○所立之債務確認
    書影本為證，此為被告所不爭執（其後被告戊○○復辯稱：其未與丁○○共同參
    與系爭買賣行為）。惟查，兩造早已協議將該筆積欠之貨款債權，轉換為馬來西
    亞商．秀豐公司之股權，有原告公司之傳真文件二份為證，被告二人並已遵照雙
    方協議辦畢轉換股權事宜，並發給股東權益之證明書。原告再以給付貨款為由提
    起本訴，即無理由等語資為抗辯。並聲明：原告之訴及假執行之聲請均駁回；並
    陳明如受不利之判決，願供擔保請准宣告免為假執行。
三、按本件兩造經協議整理爭點及簡化後，被告丁○○就前以未經我國認許之馬來西
    亞商．秀豐限公司，與原告訂立買賣契約，由該公司向原告買受貨物，積欠美金
    九萬四千九百二十八元未付之事實部分，不為爭執。
四、爭執事項及得心證之理由：
（一）本件被告是否當事人適格？
      經查：按本件原告起訴主張：被告丁○○及戊○○二人前以未經我國認許之馬
      來西亞商．秀豐公司，與原告公司成立買賣契約，由馬來西亞商．秀豐公司向
      原告公司買受貨物，迄今共計欠有貨款美金九萬四千九百二十八元未給付。乃
      依民法總則施行法第十五條之規定，主張被告二人應與該馬來西亞商．秀豐公
      司負連帶給給付貨款之義務，而請求被告二人連帶給付系爭積欠之貨款，按原
      告主張被告二人對前述馬來西亞商．秀豐公司對其積欠之貨款，應負連帶給付
      之義務，並進而請求被告二人連帶給付如聲明所示之金額，其主張應負義務並
      為給付之人均為被告二人，於訴訟當事人並無不適格之情事，被告二人辯稱：
      本件不應適用系爭民法總則施行法第十五條規定，被告二人對原告不負給付貨
      款義務等語，依被告所辯情節，僅係原告所主張之法律關係存在與否之問題，
      而非當事人適格之問題，被告抗辯本件有當事人不適格之情事，應無可採，合
      先敘明。
（二）被告戊○○是否前曾與被告丁○○共同以未經我國認許之馬來西亞商．秀豐公
      司，與原告訂立買賣契約由該公司向原告買受貨物，積欠美金九萬四千九百二
      十八元未付？經查：
  １、原告主張：被告戊○○與被告丁○○是共同代表馬來西亞商．秀豐公司，與原
      告成立買賣契約，迄今共計積欠貨款美金九萬四千九百二十八元未付等語，雖
      被告戊○○否認有與被告丁○○共同以馬來西亞商．秀豐公司，與原告訂立買
      賣契約之事實，然查：依卷附被告於九十二年十二月五日答辯狀第三頁明白記
      載「原告起訴主張被告二人前以未經我國認許之馬來西亞商．秀豐公司名義，
      與向原告買受貨物，迄今共計有貨款美金九萬四千九百二十八元尚未給付，並
      提出丁○○所立之權務確認書影本為證，此為被告二人所不爭執」，且卷附被
      告二人於九十三年一月十九日所提答辯二狀，亦記載「民國八十一年時，馬來
      西亞秀豐公司積欠原告公司貨款共計美金十一萬八千六百六十元，兩家公司於
      民國八十二年時分別由被告二人與甲○○代表達成協議分十期給付貨款，嗣後
      並已給付二期之貨款，所餘貨款為美金九萬四千九百二十八元（即原告起訴狀
      請求之金額）因該年度美金對台幣匯率均介於二十四、二十五上下與一之比，
      雙方遂於協議以二十五比一之匯率計算所餘貨款，共計所餘貨款，共計為新台
      幣二百三十七萬三千二百元（計算式為９４９２８ｘ２５＝0000000）
      。」等語，按被告戊○○既就原告主張其以馬來西亞商．秀豐公司名義與原告
      訂立買賣契約一節，先表示不爭執，後又答辯陳述：就上述交易馬來西亞商．
      秀豐公司所積欠原告之貨款，業已代表馬來西亞商．秀豐公司與原告達成以債
      入股代物清償之協議，則被告戊○○反覆其說詞辯稱：其未以馬來西亞商．秀
      豐公司名義，與原告交易，顯難採信。況依原告所提九十二年四月十八日，原
      告向被告二人催討入股股票之傳真，亦以被告二人為對話之對象，核與原告主
      張被告二人代表馬來西亞商．秀豐公司，與原告協商以債入股之情節相符，應
      屬可採，而被告戊○○依被告所提馬來西亞商．秀豐公司入股權單、股權證明
      書記載，戊○○與丁○○同為馬來西亞商．秀豐公司之董事，則其二人對外以
      馬來西亞商．秀豐公司名義為法律行為，亦符常情。是被告二人先前陳述有以
      馬來西亞商．秀豐公司名義與交易，並就積欠貨款部分與原告協商以債入股之
      情事，應屬真實。是原告主張系爭買賣交易係被告二人以馬來西亞商．秀豐公
      司名義與原告交易之情事，應可認定。被告戊○○事後反覆其陳述，改稱未以
      馬來西亞商．秀豐公司名義，與原告進行系爭交易，顯係卸責之詞，委無可採
      。
  ２、按「未經認許成立之外國法人，以其名義與他人為法律行為者，其行為人就該
      法律行為，應與該外國法人負連帶責任。」為民法總則施行法第十五條所明定
      ，本件馬來西亞商．秀豐公司，為未經我國認許成立之外為法律行國法人，此
      為兩造所不爭執，被告二人以該馬來西亞商．秀豐公司，向我國法人之原告購
      買貨物，依上開規定，被告二人就系爭買賣交易中，馬來西亞商．秀豐公司應
      對原告所負之給付貨款責任，本應與馬來西亞商．秀豐公司負連帶給付之責任
      ，即被告二人與馬來西亞商．秀豐公司，對原告所得請求給付之貨款債權，應
      負連帶清償之責，原告主張被告二人就馬來西亞商．秀豐公司與其交易之系爭
      買賣價金，應負連帶清償之責，於法有據。
  ３、雖被告二人抗辯：馬來西亞商．秀豐公司係外國法人，其與原告間之買賣契約
      發要約地為馬來西亞，準據法應適用馬來西亞法，而該馬來西亞商．秀豐公司
      在馬來西亞係合法成立之公司法人，自無上開民法總則施行法第十五條之適用
      云云，然查：本件原告與馬來西亞商．秀豐公司間之買賣交易，雖屬涉外案件
      ，惟兩造就原告與馬來西亞商．秀豐公司間之交易，為買賣契約，馬來西亞商
      ．秀豐公司有積欠原告貨款美金九萬四千九百二十八元之事實，亦無爭議，兩
      造就馬來西亞商．秀豐公司與原告間，系爭交易之法律性質及要件與效力均無
      爭議，即無再贅依涉外民事民事法律適用法第六條規定，指定準據法論究原告
      與馬來西亞商．秀豐公司間交易之要件及效力問題。又被告二人與原告，分別
      為本國人及本國法人，兩造間之民事爭議雖與外國法人有所牽連，惟非屬涉外
      民事事件，本即應適用本國法律，自無排除民法總則施行法第十五條適用之餘
      地，且民法總則施行法第十五條之規定，本即是規範行為人於明知外國法人未
      經本國合法認許，猶欲以未經認許外國法人名義與本國人交易所應負擔之責任
      ，是被告二人既以馬來西亞商．秀豐公司名義，向位於我國之原告要約訂立買
      賣契約，自應受民法總則第十五條之規範，被告二人依法應與馬來西亞商．秀
      豐公司，就系爭積欠之貨款債務，負連帶清償之責任，被告二人辯稱：馬來西
      亞商．秀豐公司在馬來西亞國屬合法成立之法人，本件無民法總則施行法第十
      五條之適用，實無可採。
（三）系爭美金九萬四千九百二十八元貨款，兩造是否已確定折算成新台幣二百三十
      七萬三千二百元債權？
      按本件被告辯稱：系爭馬來西亞商．秀豐公司所積欠原告之美金九萬四千九百
      二十八元貨款，業經兩造合意折算成新台幣二百三十七萬三千二百元之債權，
      並以年息百分之八計付利息，即由馬來西亞商．秀豐公司每月給付原告新台幣
      一萬五千八百二十一元。此雖為原告所否認，然查：
  １、於八十一年間，馬來西亞商．秀豐公司積欠原告貨款共計美金十一萬八千六百
      六十元，於八十二年間，分別由被告二人代表馬來西亞商．秀豐公司，與代表
      原告之江金豊（被告答辯狀誤載為甲○○）達成協議，分十期給付貨款，嗣後
      並已給付二期之貨款，所餘貨款為美金九萬四千九百二十八元（即原告起訴狀
      請求之金額），此為兩造所不爭執，並有原告所提權務確認書一份，在卷可參
      ，自堪信為真實。
  ２、又被告抗辯：馬來西亞商．秀豐公司向原告購貨積欠原告貨款之八十一年間，
      該年度美金對新台幣匯率均為一比二十五上下，有被告所提八十一年度匯率查
      詢表一份，在卷可參。是被告辯稱：兩造就上開美金九萬四千九百二十八元貨
      款，以欠款時之匯率即一比二十五之匯率，折算成新台幣二百三十七萬三千二
      百元債權，尚非無據。再者，被告復辯稱：上開二百三十七萬三千二百元債權
      ，至系爭貨款權轉換股權時，馬來西亞商．秀豐公司有依約給付利息，該利息
      依年利率百分之八計算，每個月利息金額為台幣一五八二一元（計算式為：0
      000000ｘ０．０８／１２＝１５８２１），並提被告戊○○所簽發支票
      金額明細單四份，及原告於八十九年三月二十七日、同年五月十七日，向馬來
      西亞商．秀豐公司請求利息之傳真二份為證，原告就有收受被告所抗辯之支票
      ，及有傳真向馬來西亞商．秀豐公司請求利息之事實，固不爭執，惟辯稱：馬
      來西亞商．秀豐公司所支付之利息，有時以馬來西亞幣（以下簡稱馬幣）給付
      ，有時以新台幣給付，因為大家要作生意，就利息如何支付，大家都不計較，
      但因美金換成新台幣匯率變動過大，兩造沒有達成協議云云。惟依卷附原告於
      八十九年三月二十七日，同年五月十七日，向馬來西亞商．秀豐公司請求利息
      之二份傳真所載，原告請求之利息，八十九年三月二十七日為六三二點八五美
      元（１quantity即一個月利息），同年五月十七日則為２quantity即二個月利
      息一千二百六十五點七美元，而該六三二點八五美元，以一比二十五計算即為
      一萬五千八百二十一元，此與上開被告抗辯：積欠之貨款每個月利息之計算金
      額為一萬五千八百二十一元相符。且比對被告所提出之四份支票金額明細單，
      被告於收悉原告上開二次利息給付之請求後，依序於八十九年五月三十一日、
      八十九年六月三十日所給付之利息金額，分別為一萬五千八百二十一元及三萬
      一千六百四十二元，核與被告前述抗辯將美金九萬四千九百二十八元貨款，以
      一比二十五之匯率折算成新台幣二百三十七萬三千二百元，再以年息百分之八
      給付利息之計算方式所得每月應付利息數額相符，是被告辯稱：兩造就上開美
      金九萬四千九百二十八元貨款，業以一比二十五之匯率折算成新台幣二百三十
      七萬三千二百元債權之事實，應屬可採，原告否認此一計算方式，惟就其如何
      計收利息之事實，未能舉證證明，自堪信被告所提貨款折算成新台幣之數額及
      計息之方式為真。
（四）原告主張之貨款債權是否已折價入股馬來西亞商．秀豐公司而清償完畢？
      本件被告抗辯：上開兩造折算之新台幣二百三十七萬三千二百元貨款債權，原
      告之原法定代理人江金豊，於八十九年五、六月間，業已同意以貨款折價入股
      馬來西亞商．秀豐公司之方式，作為清償方法，並且以江金豊為登記名義人，
      馬來西亞商．秀豐公司業將新台幣二百三十七萬三千二百元債權，以新台幣與
      馬幣八點一比一之比例，折算為二十九萬二千九百八十七元馬幣，入股馬來西
      亞商．秀豐公司，且股單已經交付等語。原告就被告上開抗辯，固承認有同意
      以貨款債權折算入股馬來西亞商．秀豐公司之方式，作為清償貨款之方式，惟
      主張馬來西亞商．秀豐公司，今未將貨款折算入股，且未將股單交付云云。經
      查：
  １、本件馬來西亞商．秀豐公司所餘積欠原告之貨款，核計為新台幣二百三十七萬
      三千二百元，已如前述，而在八十九年五、六月間，由被告二人與代表原告公
      司之江金豊協議轉投資入股馬來西亞商．秀豐公司之情事，為兩造所不爭執，
      並有被告所提原告於事後承認以債權入股之九十一年八月七日、九十二年四月
      十八日傳真函各一份，在卷可參，自堪信為真實。
  ２、又被告復抗辯：馬來西亞商．秀豐公司於原告同意以債權入股後，因當時馬幣
      對新台幣匯率約為一比八點一上下，雙方遂協議以一比八點一之匯率計算投資
      入股之金額，共計為馬幣二十九萬二千九百八十七元（計算式為000000
      0／８．１＝２９２９８７）。被告二人依協議履行入股之金額為馬幣二十九
      萬二千九百八十七元，已辦畢增資入股事宜，並將股權登記予原告所信託之江
      金豊名下，有被告所提之股權計算單傳真、股權單、股權證明書、馬來西亞商
      ．秀豐公司董事會會議決議各一份，在卷可參。雖原告主張其未同意將入股股
      權信託登記在江金豊名下，且被告所抗辯之股權登記乃江金豊個人所有云云。
      惟查：
    （１）系爭以債權入股協商時，江金豊擔任原告總經理之法定代理人職位，此為
          原告所不爭執，又江金豊有同意以債權入股之事宜，復經證人江金豊到庭
          所陳明，且為原告所不爭執；再參諸卷原告公司變更登記事項表，原告之
          總股份計有一千二百萬股，其中江金豊即擁有股權四百四十五萬四千股，
          比原告董事長、其他董事、監察人之股份尚多，顯見江金豊為原告最大之
          股東。且參諸卷附江金豊傳真予被告主張其代表參加投資金額表，其中第
          四項記載「貨款轉投資約計為．．．」，證人江金豊業已到庭陳證：此部
          分即為前述系爭貨款債權轉投資入股之情事，顯見被告抗辯：江金豊代表
          原告協商入股事宜，確有與被告訂明入股之股權，原告將信託登記在江金
          豊個人名下之情事，應屬可採。雖上開江金豊傳真予被告主張其代表參加
          投資金額表，其中第四項記載「貨款轉投資約計為三十六萬零六百七十八
          元馬幣」，與被告所抗辯之二十九萬二千九百八十七元有所出入，惟江金
          豊上開傳真係於九十一年六月三日所為，依卷附匯率表，於九十一年六月
          三日，馬幣對新台幣匯率為一比九點○四二左右，故馬幣三十六萬六百七
          十八元換算為台幣約為三百二十六萬一千二百五十元（計算式為：３６０
          ，６７８x９．０４２＝３，２６１，２５０），而美金對台幣匯率約為
          一比三十四點三五五，故台幣三百二十六萬一千二百五十元換算為美金約
          為九萬四千二十八元（計算式為：３２６２５０／３４３５５＝９４９２
          ８），此即為系爭貨款金額，顯見江金豊於計算此部分貨款時，是將美金
          依傳真當時之匯率換算成新台幣，再將新台幣換算成馬幣，且因有匯之變
          動以致於其所計算之投資馬幣數額，與被告二人所計算之數額有出入，惟
          其所計算之貨款本金均為美金九萬四千二十八元則屬無誤，是江金豊陳證
          ：「（提示被證六即代表參加投資金額表）．．．表上面的貨款轉股權的
          記載，就是我剛才所講的，要把這筆貨款轉為投資馬來西亞商．秀豐公司
          的股權．．．」（詳參本院九十三年二月二十七日言詞辯論筆錄），應屬
          真實，足證江金豊有代表原告同意系爭貨款作為股款入股馬來西亞商．秀
          豐公司，並以江金豊為股權登記名義人，原告事後否認有信託登記之情事
          ，及證人江金豊事後證稱：其僅向被告表示有影響力，可代向原告表達入
          股之事，但原告公司沒有同意入股，且被告未辦理股權登記一節，應屬事
          後卸責及迴護之詞，均無可採。
    （２）又依被告所提附卷八十九年十二月一日，通知原告入股股權計算之傳真函
          ，及八十九年間，馬幣與新台幣之匯率表，馬幣與新台幣之匯率於八十九
          年五、六月間，匯率在一比八點０三六六至一比八點一０二四之間，是被
          告抗辯：兩造協商貨款折算入股時，係以馬幣對新台幣匯率一比八點一折
          算比例，將貨款由新台幣折算成馬幣，而折算投資馬幣之金額為馬幣二十
          九萬二千九百八十七元（計算式為0000000／８．１＝２９２９８
          ７），並以此數額入股馬來西亞商．秀豐公司，應屬合理可採。
    （３）另參諸被告所提之股權單、股權證明書、董事會議決議，馬來西亞商．秀
          豐公司於九十年二月十二日，經董事會決議通過增資案，江金豊受分配股
          權即為系爭貨款轉投資之二十九萬二千九百八十七股（每股一馬幣），同
          日，馬來西亞商．秀豐公司，並向馬來西亞國公司註冊局完成股東名冊之
          申報。又系爭股票係記名股票，且為馬來西亞商．秀豐公司董事會決議通
          過增資案後，所發行之新股，於登記完成時，即生效力，江金豊即取得上
          開股權，並不以股票之交付為生效要件，是江金豊於登記完畢時，已取得
          該二十九萬二千九百八十七股之股份，應屬無誤，則縱使原告否認江金豊
          有收受系爭股份之股票，亦不影響其取得該股權之效力，是被告辯稱：其
          依約定將系爭貨款折價入股馬來西亞商．秀豐公司，應屬可採。
  ３、按債權人受領他種給付以代原定之給付者，其債之關係消滅，民法第三百一十
      九條定有明文。基上，原告公司既由江金豊代表與被告協議貨款轉投資入股馬
      來西亞商．秀豐公司，且訂明股權信託登記在江金豊名下，被告二人已依協議
      辦畢入股事宜，並將股權登記予江金豊，則原告公司對馬來西亞商．秀豐公司
      之系爭貨款債權，因代物清償而消滅，原告起訴請求被告二人依民法總則施行
      法十五條規定，對馬來西亞商．秀豐公司積欠原告之貨款負連帶清償責任，進
      而請求被告二人連帶給付系爭貨款，實無理由。
五、按民法總則施行法第十五條所規定：「未經認許其成立之外國法人，以其名義與
    他人為法律行為者，其行為人就該法律行為應與該外國法人負連帶責任。」其責
    任基礎係：外國法人有責任時，其行為人始有連帶責任，倘外國法人無責任，則
    其行為人即無責任。綜上所述，本件馬來西亞商．秀豐公司對原告所積欠之系爭
    貨款債權，既因原告同意以債權折算入股馬來西亞商．秀豐公司之方式清償，今
    馬來西亞商．秀豐公司已將系爭貨款債權折算入股完成，並將股份記名登記予原
    告所信託之江金豊，則系爭貨款債權已因代物清償而消滅，馬來西亞商．秀豐公
    司已不再積欠原告貨款，馬來西亞商．秀豐公司既已清償積欠原告之系爭貨款，
    則原告復起訴主張被告二人依上開民法總則施行法第十五條之規定，應對馬來西
    亞商．秀豐公司前述已消滅之債權，對原告負連帶清償之責任，進而聲明請求被
    告應連帶給付原告美金九萬四千九百二十八元，及自起訴狀繕本送達翌日起，至
    清償日止，按週年利率百分之五計算之利息，為無理由，應予駁回。又原告之訴
    既經駁回，其假執行之聲請失所附麗，亦應併予駁回，附此敘明。
六、本件判決之基礎已臻明確，兩造其餘攻擊防禦方法及舉證，經審酌後核與判決無
    影響，爰不另一一論述，併此敘明。
七、訴訟費用負擔依據：民事訴訟法第七十八條。
中　　　華　　　民　　　國　　九十三　　年　　　十　　　月　　十五　　日
                            台灣台中地方法院民事第民三庭
~B法　　　官　王金洲
右為正本係照原本作成。
如對本判決上訴，須於判決送達後廿日內向本院提出上訴狀（須附繕本）。
中　　　華　　　民　　　國　　九十三　　年　　　十　　　月　　十五　　日
~法院書記官
